臺灣士林地方法院刑事裁定
111年度聲字第1008號
聲明異議人
即  受刑人  潘銘志



上列聲明異議人即受刑人因公共危險案件，對臺灣士林地方檢察
署檢察官執行之指揮（111年度執緝字第478號）聲明異議，本院
裁定如下：
    主  文
臺灣士林地方檢察署檢察官一一一年度執緝卯字第四七八號所為
不准受刑人潘銘志易科罰金之執行指揮處分，應予撤銷。
    理  由
一、聲明異議意旨略以：聲明異議人即受刑人潘銘志（下稱受刑
    人）為水電工，因天氣炎熱，在工作結束後才小酌保力達藥
    酒解渴，且其係為警定點盤查時查獲，未造成交通事故，測
    得之吐氣酒精濃度亦僅每公升0.46毫克（聲明異議狀誤載為
    每公升0.29毫克），距其前次涉犯公共危險案件已逾2年，
    足見其並非典型酗酒成性之慣犯；受刑人父母及女兒經濟均
    仰賴受刑人工作，且受刑人母親倪麗美罹患重症，需要高額
    醫療費用以維持治療，倘受刑人入監服刑，全家將頓失依靠
    ，且若受刑人母親因病離世，其將不能見到母親最後一面；
    臺灣士林地方檢察署（下稱士林地檢署）檢察官111年度執
    緝卯字第478號執行指揮書備註欄載明不准受刑人易科罰金
    之執行命令，檢察官未給予受刑人陳述意見之機會，及衡酌
    有無個人特殊事由，即遽為不准易科罰金之執行命令，因認
    該執行之指揮不當云云。
二、按受刑人或其法定代理人或配偶以檢察官執行之指揮為不當
    者，得向諭知該裁判之法院聲明異議；法院應就疑義或異議
    之聲明裁定之，刑事訴訟法第484條、第486條分別定有明文
    。查受刑人前因公共危險案件，經本院以110年度士交簡字
    第280號判決判處有期徒刑4月，受刑人不服提起上訴後，於
    民國111年1月4日因受刑人撤回上訴而確定在案，有前開判
    決、臺灣高等法院被告前案紀錄表在卷可稽。受刑人既係就
    士林地檢署檢察官依本院前開判決所為之執行指揮，認有不
    當而聲明異議，揆諸上揭說明，自應由本院裁定，合先敘明
    。
三、按刑法第41條第1項規定：「犯最重本刑為5年以下有期徒刑
    以下之刑之罪，而受6月以下有期徒刑或拘役之宣告者，得
    以新臺幣（下同）1千元、2千元或3千元折算一日，易科罰
    金。但易科罰金，難收矯正之效或難以維持法秩序者，不在
    此限。」依其立法理由說明，個別受刑人如有不宜易科罰金
    之情形，在刑事執行程序中，檢察官得依該項但書規定，審
    酌受刑人是否具有「確因不執行所宣告之刑，難收矯正之效
    ，或難以維持法秩序」等事由決定之。是以，於法院判決確
    定後，受刑人僅取得得聲請易科罰金之資格，檢察官對於得
    易科罰金案件之指揮執行，仍應依具體個案，考量犯罪特性
    、情節及受刑人個人特殊事由等因素，如認受刑人確有因不
    執行所宣告之刑，難收矯正之效，或難以維持法秩序者，自
    得不准予易科罰金，此乃檢察官指揮執行時得依職權裁量之
    事項，倘其未濫用權限，本不得任意指摘為違法。惟因刑法
    第41條第2項規定：「依前項規定得易科罰金而未聲請易科
    罰金者，得以提供社會勞動6小時折算1日，易服社會勞動。
    」並未排除受刑人於檢察官否准易科罰金時，得請求易服社
    會勞動，是檢察官認受刑人不宜易科罰金時，非不得准許其
    得易服社會勞動。雖刑事訴訟法並無執行檢察官於刑之執行
    指揮時，應當場告知不准易科罰金之規定，但此重大剝奪受
    刑人人身自由之強制處分，如能賦予受刑人對於不准易科罰
    金之理由有陳述意見的機會，或許受刑人能及時提供一定的
    答辯或舉出相當證據，得就對其不利之理由進行防禦，或改
    聲請易服社會勞動，或能使檢察官改變准否易刑處分之決定
    ，無待受刑人日後始得依刑事訴訟法第484條對檢察官之指
    揮聲明異議。
四、次按檢察機關辦理易服社會勞動作業要點第5點第8款第1目
    規定「三犯以上且每犯皆因故意犯罪而受有期徒刑宣告之累
    犯」，依其立法理由關於上開規定之說明，略以：規定限於
    「三犯以上」且「每犯皆因故意犯罪而受有期徒刑宣告之累
    犯」，即認確因不執行所宣告之刑，難收矯正之效或難以維
    持法秩序。所稱「三犯以上」係指本案為第三犯或第三犯以
    上受刑之執行。「每犯皆因故意犯罪而受有期徒刑宣告之累
    犯」係指每犯（包含第一次犯罪）皆為故意犯，因而將過失
    犯排除在外，且每犯皆須受徒刑之宣告確定，因而將拘役、
    罰金等輕罪排除在外，每犯間均須相隔五年以內，始符合所
    謂「五年以內故意再犯」之累犯要件，故除第一犯無所謂累
    犯之問題外，其餘各犯皆須為累犯。又前揭要點雖係針對易
    服社會勞動所定，然不論是易科罰金或易服社會勞動，均屬
    刑法第41條所定易刑處分，兩者既係定於同條，並共用相同
    要件，解釋上當以同一為宜，故得作為本案是否准許易科罰
    金之標準，先予敘明。
五、經查：
　㈠受刑人因公共危險案件，經本院以110年度士交簡字第280號
    判決判處有期徒刑4月，如易科罰金，以1,000元折算1日，
    受刑人不服提起上訴後，經本院以110年度審交簡上字第32
    號案件審理，因受刑人於111年1月4日撤回上訴而告確定（
    下稱本案）。嗣士林地檢署檢察官以111年度執字第1090號
    指揮執行，檢察官寄發執行傳票，傳喚受刑人於111年4月13
    日到案（執行傳票上註記易科罰金等應到署聲請），惟受刑
    人未到案執行，且經拘提無著，士林地檢署以士檢卓執卯緝
    字第1516號發布通緝，受刑人於111年7月25日為警緝獲後，
    再經同署檢察官於同日核發111年度執緝卯字第478號執行指
    揮書執行，並於備註欄註明「…3.係3犯，不准予易科罰金」
    ，於同日將受刑人發送監所執行等情，有本案判決書、執行
    傳票、送達證書、拘票、報告書、通緝書、通緝人犯歸案證
    明書、執行指揮書在卷可憑，並經本院依職權調閱本院110
    年度士交簡字第280號、110年度審交簡上字第32號卷宗、士
    林地檢署111年度執字第1090號、111年度執緝字第478號執
    行卷宗核閱無誤，此部分事實，堪以認定。
  ㈡檢察官審酌受刑人之前案紀錄後，認本案係受刑人第3次犯公
    共危險罪，而處分不准易科罰金並發監執行，已如前述，惟
    檢察官於作成上開處分前，揆諸前揭說明，仍應給予受刑人
    就自身是否有「難收矯正之效或難以維持法秩序」之情形陳
    述意見之機會。受刑人雖於111年7月25日為警緝獲後，同日
    經士林地檢署執行科書記官訊問，「（問：本件係酒3犯，
    不准予易科罰金，今天通緝歸案開始執行有何意見？）答：
    無。」，有執行筆錄附卷可查，然執行書記官所為之上開詢
    問，僅為受刑人到案執行前之例示詢問，非屬檢察官給予受
    刑人就是否有因易科罰金而「難收矯正之效或難以維持法秩
    序」陳述意見之機會，而否准受刑人聲請易科罰金之機會，
    亦未令受刑人就是否改聲請易服社會勞動予以陳述，徒以受
    刑人本案係第3次犯公共危險罪作為否准易科罰金之唯一準
    據，其踐行之程序自有瑕疵。
　㈢又受刑人前於108年間，因公共危險案件，經臺灣新北地方法
    院以108年度交簡字第2385號判決判處有期徒刑2月確定（犯
    罪時間：108年7月18日），於108年12月10日執行完畢；又
    於同年間，因公共危險案件，經同法院以108年度交簡字第2
    404號判決分別判處有期徒刑3月確定（犯罪時間：108年8月
    7日），嗣經同法院以109年度聲字第274號裁定定應執行刑
    有期徒刑4月確定，於109年3月23日易科罰金執行完畢；再
    於前揭案件易科罰金執行完畢後5年內之110年8月18日犯本
    案等情，有臺灣高等法院被告前案紀錄表在卷可查。而其中
    僅有本案該當累犯，受刑人於108年間二次犯同一罪名均不
    構成累犯，即與檢察機關辦理易服社會勞動作業要點第5點
    第8款第1目立法理由明載「除第一犯無所謂累犯之問題外，
    其餘各犯皆須為累犯」意旨不符，職是本案即不符合上開作
    業要點第5點第8款第1目規定，而與刑法第41條第1項但書所
    規定，若不執行所宣告之刑，即「難收矯正之效或難以維持
    法秩序」事由不合。復以目前卷證所示，尚難認為受刑人如
    易科罰金，難收矯正之效或難以維持法秩序之具體理由，是
    本案檢察官否准之程序及裁量權行使存有瑕疵，難謂妥適。
    　　
六、綜上，本件士林地檢署檢察官所為否准受刑人易科罰金之執
    行指揮處分，既有前揭所指之程序及裁量瑕疵，即難予維持
    ，則受刑人指摘原處分不當，請求撤銷原處分，自有理由。
    本院自應將士林地檢署檢察官所為111年度執緝卯字第478號
    不准受刑人為易科罰金而須入監執行之執行指揮處分，予以
    撤銷。
七、依刑事訴訟法第486條，裁定如主文。 　　　　
中　　華　　民　　國　　111 　年　　10　　月　　11　　日
    　　　　　　　刑事第二庭  法  官  鄭欣怡
以上正本證明與原本無異
如不服本裁定應於送達後5日內向本院提出抗告狀
                              書記官  陳湘琦
中　　華　　民　　國　　111 　年　　10　　月　　11 　日